【裁判字號】    97,家訴,104
【裁判日期】    980228
【裁判案由】    遺產土地登記
【裁判全文】
臺灣嘉義地方法院民事判決             97年度家訴字第104號
原      告  甲○○
被      告  乙○○
被      告  丙○○○
上列當事人間請求遺產土地登記事件，本院判決如下：
    主  文
原告之訴駁回。
訴訟費用由原告負擔。
    理  由
一、原告起訴主張：坐落嘉義縣六腳鄉○○段灣內小段976地號
    土地（下簡稱系爭土地），於民國59年登記為訴外人鄭樹即
    被告乙○○之父親鄭樹所有，而鄭樹為原告之叔公，其與訴
    外人即原告之祖父黃枝為親兄弟。然系爭土地原登記為訴外
    人黃見智即鄭樹與黃枝之父親，即原告之曾祖父所有，鄭樹
    僅係所有權狀保管人，並非所有權人，為此請求將系爭土地
    登記予原告等語。
二、按原告之訴，依其所訴之事實，在法律上顯無理由者，法院
    得不經言詞辯論，逕以判決駁回之，民事訴訟法第249條第2
    項定有明文。又所謂原告之訴，依其所訴之事實，在法律上
    顯無理由者，係指依原告於訴狀內記載之事實觀之，在法律
    上顯然不能獲得勝訴之判決者而言（最高法院62年台上字第
    845號判例意旨參照）。經查，原告起訴僅泛指系爭土地應
    屬其所有云云，惟並未表明訴訟標的究係為何，茲分述如下
    ：
（一）訴外人黃見智於17年（昭和3年）死亡，有黃見智之除戶
      謄本1份在卷可佐。而系爭土地於農地重劃前為嘉義縣六
      腳鄉○○段729-1地號土地（下簡稱重劃前系爭土地），
      其共有人包括訴外人鄭樹、黃瑞秀、黃峻和、黃民、黃進
      德、黃箏等人，迄45年、54年間訴外人黃火勝、黃連炳分
      別因繼承、買賣成為重劃前系爭土地共有人，而鄭樹則為
      重劃前系爭土地之土地所有權狀保管人。其後，系爭土地
      於59年9月25日因農地重劃登記為鄭樹所有，嗣於75年3月
      5日，由被告乙○○及訴外人鄭陳木緣、鄭再興、陳鄭好
      、侯鄭月英、鄭月秀、鄭月娥辦理繼承登記，登記取得系
      爭土地所有權各1/7，又再於75年3月21日，由被告乙○○
      因買賣取得系爭土地所有權全部，並於89年6月22日，由
      被告丙○○○即被告乙○○之配偶因夫妻贈與，取得系爭
      土地所有權全部等情，業據本院職權調閱系爭土地土地登
      記簿、89年所有權贈與移轉登記申請書資料影本查明屬實
      ，有嘉義縣朴子地政事務所97年12月19日朴地登字第0970
      007386號函後附之系爭土地土地登記簿、89年所有權贈與
      移轉登記申請書資料影本各1份在卷可參。
（二）再查，土地法第43條所指登記之絕對效力，雖非於保護交
      易安全之必要限度外，剝奪真正權利人之權利（土地法第
      43條、最高法院35年京上字第1681號判例意旨參照），惟
      觀諸原告起訴主張，僅陳稱系爭土地原登記為其曾祖父黃
      見智所有，鄭樹係所有權狀保管人，並非所有人，而鄭樹
      與原告祖父黃枝為親兄弟等語，然鄭樹固為重劃前系爭土
      地之土地所有權狀保管人，惟重劃前系爭土地之共有人係
      鄭樹、黃瑞秀、黃峻和、黃民、黃進德、黃箏等人，並未
      包括原告之祖父黃枝，且鄭樹於59年間亦係因農地重劃始
      登記為系爭土地所有權人等情，均如前述，是原告之祖父
      黃枝既非系爭土地之所有權人，即無從以黃枝與鄭樹為親
      兄弟，即得逕予推論被告乙○○之父親鄭樹有侵害原告祖
      父黃枝繼承權，或原告之祖父黃枝對系爭土地亦有所有權
      之事實，更無從逕認原告得輾轉自其祖父黃枝處就系爭土
      地繼承取得何權利，而為系爭土地之真正權利人。
（三）按繼承權被侵害者，自繼承開始時起逾10年不行使即消滅
      ，民法第1146條定有明文。本件縱認有發生繼承權侵害之
      事實，亦非原告之繼承權受有侵害，而係原告祖父黃枝之
      繼承權受有侵害，且縱然原告得繼承其祖父黃枝對系爭土
      地之繼承回復請求權，惟該請求權亦應自17年黃見智死亡
      時，即黃枝繼承開始時起算上開期間，是原告提起本件訴
      訟縱認其訴訟標的係主張繼承回復請求權，亦顯已逾前開
      民法第1146條所定之10年除斥期間甚明。
（四）再原告縱使主張就系爭土地為分割，惟其除未能證明已取
      得系爭土地之不動產物權，如前所述外，依民法第759條
      之規定，原告就系爭土地亦未經繼承登記，自無從請求分
      割（最高法院68年度第13次民事庭庭推總會議決議 (二)
      意旨參照），是其逕行提起分割遺產，亦難認有據。
三、綜上，本件原告未能提出證據證明其確係系爭土地之真正權
    利人，故原告提起本訴請求被告將系爭土地登記予原告，不
    論係就系爭土地主張物上請求權、繼承回復請求權，或請求
    就系爭土地為遺產分割，揆諸前揭說明，均屬無據，其訴顯
    難認有理由，爰不經言詞辯論，逕予判決駁回之。
四、據上論結，本件原告之訴顯無理由，依民事訴訟法第249條
    第2項、第78條，判決如主文。
中    華    民    國    98    年    2     月    28    日
                      家事法庭法  官  黃仁勇
以上正本係照原本作成。
如對本判決上訴，須於判決送達後20日之不變期間內，向本院提
出上訴狀
中    華    民    國    98    年    2     月    28    日
                              書記官  孫靜芳


司法院資訊處製作；財團法人民間司法改革基金會備份。
